臺灣板橋地方法院民事判決　　　　　　 95年度簡上字第159號
上　訴　人　乙○○
訴訟代理人　李樂濟律師
被　上訴人　丙○○
　　　　　　甲○○
共　　　同
訴訟代理人　詹儒樺律師
上列當事人間請求返還租賃房屋事件，上訴人對於中華民國95年
5 月30日臺灣板橋地方法院三重簡易庭95年板簡字第729 號第一
審判決提起上訴，經本院於96年3 月21日言詞辯論終結，判決如
下：
    主  文
上訴駁回。
第二審訴訟費用由上訴人負擔。
    事實及理由
甲、程序方面：
    被上訴人未於言詞辯論期日到場，核無民事訴訟法第386 條
    各款所列事由，爰依上訴人聲請，由其一造辯論而為判決。
乙、實體方面：
一、被上訴人起訴主張：上訴人承租其所有坐落臺北縣中和市連
    城109 巷93號及同巷95號房屋，約定租期至95年6 月30 日
    止，租金每月新台幣（下同）100,000 元，按月於每月15日
    前給付，租期屆滿，即應遷讓房屋，詎上訴人自94年2 月起
    即拒不繳納租金，迄94年12月止，已積欠105 萬元，前經被
    上訴人向本院聲請調解，並經成立調解，被上訴人同意上訴
    人上開積欠租金以八折計算，由上訴人按月分期給付80,000
    元至全部清償為止，但如有一期未履行，所餘欠租金即回復
    為每月10萬元，並視為全部到期。另雙方就系爭房屋租金協
    議自94年12月15日起減為每月8 萬元（本院板橋簡易庭94年
    度板簡調字第362 號）。惟兩造成立調解後，上訴人迄未依
    調解內容給付（此部分積欠租金被上訴人已依上開調解筆錄
    另案聲請強制執行，惟因上訴人並無財產而未獲清償），甚
    且仍積欠95年1 、2 月租金共160,000 元，迄未清償，經被
    上訴人於95年2 月17日發函催告上訴人於文到5 日內清償，
    上訴人於95年2 月20收受通知後仍置之不理，被上訴人不得
    已乃於95年3 月1 日以存證信函為終止租約之表示，並於95
    年3 月2 日送達上訴人，系爭租約顯已於95年3 月2日 終止
    在案。按承租人於租賃關係終止後應返還租賃，民法第455
    條前段定有明文，本件房屋租賃既經被上訴人以遲延給付租
    金達2 個月以上之租額而終止，上訴人對租賃物即屬無權占
    有，自應自95年3 月3 日起按月賠償被上訴人相當於租金額
    計算之損害金迄被告交屋之日止，為此爰本於租賃及不當得
    利之法律關係訴請上訴人遷讓房屋及給付欠租160,000 元，
    並賠償自95年3 月3 日起至遷讓房屋之日止，按該租金額計
    算之相當損害金。
二、上訴人則以：
（一）按承租人就租賃物，支出有益費用，因而增加該物之價值
      者，如出租人知其情事，而不為反對之表示，於租賃關係
      終止時，應償還其費用，但以其現存之增價額為限，民法
      第431 條第1 項定有明文。經查，被上訴人之房屋係61年
      12月26日所建築完畢，距今已達34年之久，故系爭建物應
      屬老舊建築物無疑，上訴人自72年承租系爭建物後，經上
      訴人多次加以裝潢整修，最近一次係93年10月間，上訴人
      就中和市○○路109 巷97號及被上訴人之所有之中和市○
      ○路109 巷95號等二間房屋共同裝潢，花費共計1,928,27
      0 元，而系爭房屋經上訴人裝潢後，整體顯得美輪美奐，
      被上訴人明知上訴人花費鉅資裝潢後，竟趁上訴人必須繼
      續經營幼稚園之際，無視86年所簽定之合約存在按原本租
      約係86年3 月1 日至98年8 月1 日，每月租金32,000元）
      ，於92年7 月間要求上訴人增租同巷93號，但租期卻縮短
      成92年7 至97年6 月止，租金卻暴增成每月10萬元，再於
      上訴人裝潢後之94年4 月要求租約縮短成94年4 月至95
      年6 月，租期卻僅成1 年3 月（租金仍每月10萬元），使
      上訴人所花費之裝潢費用除讓被上訴人作享其成外，每月
      租金不降反增，租用期間未見延長反而縮短3 年，使上訴
      人所投資之裝潢費用反而血本無歸，被上訴人如此惡意，
      當使上訴人不願再繳納租金，今被上訴人收回後欲出售系
      爭房屋，雖上訴人就此無正當理由阻止，但在系爭房屋之
      市價上顯然有所增價，是上訴人就系爭房屋所支出上證七
      之裝潢費用，顯屬民法第431 條第1 項之有益費用，茲分
      述如下：
    1.泥作工程：地面面貼3合1柏拉圖瓷磚（含料）20,000元、
      兩側窗背後貼瓷磚7,500 元、壁面砌磚粉光及牆面開門窗
      修補14,000 元等計41,500 元。
    2.輕隔間工程：雙面教室隔間12,600 元，全室防火天花板
      135,000元等計147,600元。
    3.金屬及玻璃工程：新設雨棚17,520元、新設大門兩側八角
      窗23,400元、才藝教室鋁窗56,000元、廚房氣密窗8,000
      元、才藝教室鋁門8,500 元、前廳側窗6,400 元、才藝教
      室拉門9,000 元等計128,820元。
    4.其他工程：木作工程804,300元、水電及電信工程68,000
      元、地板工程193,200元、壁紙工程45,000元、燈具費用
      38,000元等計1,148,500元。
    5.小結：上揭二間房屋因係一併裝潢，故裝潢之有益費用總
      計1,466,420 元，被上訴人所有之系爭房屋應分擔二分之
      一即733,210 元，上揭有益費用，上訴人得主張抵銷被上
      訴人之租金債權及相當於租金之債權。
（二）復按承租人就租賃物，支出有益費用，因而增加該物之價
      值者，如出租人知其情事，而不為反對之表示，於租賃關
      係終止時，應償還其費用，但以其現存之增價額為限，民
      法第431 條第1 項定有明文。本件，被上訴人見上訴人花
      費鉅資裝潢承租之房屋即被上訴人所有之系爭房屋，進而
      要脅以收回系爭房屋而變更縮短租賃期間，若不許上訴人
      提出該抵銷抗辯，則被上訴人顯然由此得到不當利益，是
      本件原審判決就此部分未予考量而顯有失公平之情況。準
      此，上訴人自得依民法第334 條之規定，上訴人得以上揭
      有益費用733,210 元知範圍內抵銷被上訴人之租金債權及
      相當於租金之債權。
（三）綜上所述，雖上訴人並無法律上正當之理由以抗辯被上訴
      人請求返還系爭房屋，但被上訴人之系爭房屋確實因上訴
      人之裝潢而增加系爭房屋之客觀價值，為免顯有失公平之
      情況，上訴人得以上揭有益費用733,210 元之範圍內抵銷
      被上訴人之租金債權及相當於租金之債權。
三、本件原審對於被上訴人之請求，判決被上訴人全部勝訴，並
    依職權宣告假執行及宣告上訴人得供擔保免為假執行之宣告
    。上訴人全部聲明不服，求為廢棄原判決，並駁回被上訴人
    在第一審之訴；被上訴人未於最後言詞辯論期日到庭，惟據
    其之前所提書狀聲明：上訴駁回。
四、查被上訴人主張上訴人承租其所有之系爭房屋，約定租期至
    95年6 月30日止，租金每月100,000 元，按月於每月15 日
    前給付，租期屆滿即應遷讓房屋，而上訴人自94年2 月起即
    未繳納租金，迄94年12月止，已積欠105 萬元，前經被上訴
    人向本院聲請調解，並經成立調解，被上訴人同意上訴人上
    開積欠租金以八折計算，由上訴人按月分期給付80,000元至
    全部清償為止，但如有一期未履行，所餘欠租金即回復為每
    月10萬元，並視為全部到期，另雙方就系爭房屋租金協議自
    94 年12 月15日起減為每月8 萬元（本院板橋簡易庭94年度
    板簡調字第362 號），惟兩造成立調解後，上訴人迄未依調
    解內容給付，且仍積欠95年1 、2 月租金共160,000 元，迄
    未清償，經被上訴人於95年2 月17日發函催告上訴人於文到
    5 日內清償，上訴人於95年2 月20收受通知後仍未置理，被
    上訴人乃於95年3 月1 日以存證信函為終止租約之表示，並
    於95年3 月2 日送達上訴人，系爭租約顯已於95年3 月2日
    終止等情，業據提出與所述相符之租賃契約書、催告函、存
    證信函併其郵政回執、房屋所有權狀各1 件為證，並經本院
    原審依職權調取上開調解案卷核閱屬實，上訴人對於被上訴
    人主張上開積欠租金未付及終止租約之事實並不爭執，而辯
    稱：被上訴人之系爭房屋有因上訴人之裝潢而增加系爭房屋
    客觀價值之情形，為免顯有失公平，上訴人得以所支出有益
    費用共733,210 元之範圍內抵銷被上訴人之租金債權及相當
    於租金之債權等語。是本件所應審究者，為上訴人主張其有
    裝潢而增加系爭房屋客觀價值之情形，請求予以抵銷乙節，
    是否為有理由，茲敘述如下。
五、經查，觀諸兩造之房屋租賃契約書第5 條約定：「乙方（即
    上訴人）應於訂約時，交於甲方（即被上訴人）新台幣貳萬
    元作為押租保證金，乙方如不繼續承租，甲方應於乙方遷空
    、交還房屋後無息退還押租保證金」、第6 條約定：「乙方
    於租期屆滿時，．．應即日將租賃房屋誠心按照原狀遷空交
    還甲方」、第9 條約定：「房屋有改裝施設之必要時，乙方
    取得甲方之同意後得自行裝設，但不得損害原有建築，乙方
    於交還房屋時自應負責回復原狀」、第17條約定：「租賃期
    滿遷出時，乙方所有任何傢俬雜物等，若有留置不搬者，應
    視作廢棄物，任憑甲方處理」，顯見原告於租期屆滿時，並
    無意繼受原裝潢之使用收益至明，則系爭租約解除後，上訴
    人所負回復原狀義務亦僅限於回復空屋之狀態，上訴人主張
    被上訴人之系爭房屋有因上訴人之裝潢而增加系爭房屋客觀
    價值之情形，請求以所支出有益費用共733,210 元之範圍內
    抵銷被上訴人之租金債權及相當於租金之債權，為無理由，
    其所為抵銷抗辯應不生抵銷之效力。
六、另查，按「依不當得利之法則請求返還不當得利，以無法律
    上之原因而受利益，致他人受有損害為其要件，故其得請求
    返還之範圍，應以對方所受之利益為度，非以請求人所受損
    害若干為準」，最高法院著有61年度台上字第1695號判例可
    參。則上訴人因自94年2 月起即未繳納租金，迄94年12 月
    止，共積欠租金105 萬元，嗣經被上訴人向本院聲請調解，
    並經成立調解，被上訴人同意上訴人上開積欠租金以八折計
    算，由上訴人按月分期給付80,000元至全部清償為止，但如
    有一期未履行，所餘欠租金即回復為每月10萬元，並視為全
    部到期，另雙方就系爭房屋租金協議自94年12月15日起減為
    每月8 萬元等節，已如前述，是本院審酌上開情形，認為上
    訴人每月有8 萬元之不當利益，故依此計算，本件房屋租賃
    既經被上訴人以上訴人遲延給付租金達2 個月以上之租額而
    終止，上訴人對租賃物即屬無權占有，自應自95年3 月3 日
    起按月賠償被上訴人相當於租金額計算之損害金迄上訴人交
    屋之日止。
七、綜上所述，上訴人上開所辯既均無可採，從而，被上訴人本
    於租賃物返還請求權、租金請求權及不當得利損害賠償請求
    權之法律關係，請求上訴人遷讓交還系爭房屋，及給付欠租
    160,000 元，並賠償自95年3 月3 日起至遷讓房屋之日止，
    按月給付8 萬元之損害金，為有理由，應予准許。原審因而
    為被上訴人勝訴之判決，並依職權宣告假執行，經核並無違
    誤。上訴論旨仍執前詞指摘原判決不當，求予廢棄改判為駁
    回被上訴人於原審之訴，為無理由，不應准許，應予駁回上
    訴。
八、因本案事證已臻明確，兩造其餘主張陳述及所提之證據，均
    與本件判決結果無涉，毋庸再予審酌，附此敘明。
九、據上論結，本件上訴為無理由，依民事訴訟法第463 條、第
    436 條之1 第3 項、第449 條第1 項、第385 條第1 項前段
    、第78條，判決如主文。
中　　華　　民　　國　　96　　年　　3 　　月　　30　　日
                  民事第三庭    審判長法　官　陳映如
                                      法　官　徐玉玲
                                      法　官　邱靜琪
以上正本證明與原本無異
本件判決不得上訴。
中　　華　　民　　國　　96　　年　　3 　　月　　30　　日
                                      書記官　白俊傑
